ACORDAO-COMPLETO-2433366

ACÓRDÃO 3187/2022 ATA 18/2022 - PRIMEIRA CÂMARA

VISTOS, relatados e discutidos estes autos de tomada de contas especial (TCE) instaurada pelo Ministério do Turismo (MTur) , em desfavor do Sr. João Batista Vieira de Assis, prefeito municipal de Santana do Manhuaçu/MG, no período de 1/1/2009 a 31/12/2012, em razão da impugnação total das despesas do Convênio Siconv 704091, firmado entre a municipalidade e o referido Ministério;
ACORDAM os Ministros do Tribunal de Contas da União, reunidos em sessão de Primeira Câmara, ante as razões expostas pelo Relator, em:
9.1. arquivar os presentes autos, sem julgamento de mérito, com fundamento no disposto nos artigos 169, inciso VI, e 212, do Regimento Interno, c/c o art. 6º, inciso II, da IN TCU 71/2012, ante a ausência dos pressupostos de desenvolvimento válido e regular referentes ao exercício substancial do direito ao contraditório e da ampla defesa;	
9.2. notificar o Ministério do Turismo e o espólio do responsável acerca da presente decisão.

Tomada de contas especial instaurada pelo Ministério do Turismo em razão de não comprovação da regular aplicação dos recursos repassados pela União por meio de Convênio firmado entre o referido Ministério e o município de Santana do Manhuaçu/MG, para a realização do 1º Santana Fest Show.

Primeira Câmara

Município de Santana do Manhuaçu - MG.

3. Interessados/Responsáveis:
3.1. Interessados: Ministério do Turismo (05.457.283/0001-19).
3.2. Responsável: João Batista Vieira de Assis (XXX.371.516-XX).

13.1. Ministros presentes: Walton Alencar Rodrigues (Presidente), Vital do Rêgo (Relator) e Jorge Oliveira.
13.2. Ministro-Substituto convocado: Augusto Sherman Cavalcanti.
13.3. Ministro-Substituto presente: Weder de Oliveira.

VITAL DO RÊGO

Adoto como relatório a instrução de mérito elaborada no âmbito da Secretaria de Controle Externo de Tomada de Contas Especial - SecexTCE (peça 111) , que contou com a anuência do escalão gerencial daquela unidade técnica (peças 112 e 113) , bem como do representante do MPTCU que atuou no feito, Procurador Júlio Marcelo de Oliveira, em parecer acostado à peça 114. 
2.	Transcrevo a seguir, com os ajustes de forma pertinentes, a instrução de mérito em referência:
INTRODUÇÃO                                                                                                                                                                                                                                                                            
1.	Trata-se de Tomada de Contas Especial instaurada pelo Ministério do Turismo (MTur) , em desfavor do Sr. João Batista Vieira de Assis, prefeito municipal de Santana do Manhuaçu/MG, no período de 1/1/2009 a 31/12/2012, em razão da impugnação total das despesas do Convênio  Siconv 704091 (peça 12) , firmado com o Ministério do Turismo, e que tinha por objeto o apoio à realização do Projeto intitulado "1º Santana Fest Show", entre os dias 23 e 26/7/2009 (peça 9, p. 1) , devido a irregularidades nas execuções física e financeira do ajuste.
HISTÓRICO	
2.	O Convênio Siconv 704091 foi firmado no valor de R$ 220.000,00, sendo R$ 190.000,00 à conta do concedente e R$ 30.000,00 referentes à contrapartida do convenente. Teve vigência de 15/7/2009 a 23/10/2009 (vide convênio de peça 12, p. 7 e 18, e prorrogação à peça 19) , com prazo para a apresentação da prestação de contas estipulado para 30 dias após o dia final de vigência. Os recursos foram liberados por meio da Ordem Bancária 2009OB801245 (peça 18) , em 8/9/2009, no valor de R$ 190.000,00. 
3.	Houve fiscalização in loco do objeto conveniado, conforme informação contida no Relatório 81/2009, de peça 24.
4.	A prestação de contas (peças 26-39) e complementações enviadas por meio dos documentos de peças 41-43, 49, 51, 53, 55-56, 59, e 63-64 foram analisadas por meio dos seguintes documentos: i. Parecer de Análise n° 0015/2014 (peça 40) ; ii. Nota Técnica de Análise Financeira nº  647/2014 (peça 47) ; iii. Nota Técnica de Reanalise n° 658/2014 (peça 52) ; iv. Nota Técnica de Reanálise nº 45/2015 (peça 58) ; e v. Nota Técnica de Análise Financeira Complementar nº 138/2015 (peça 61) . 
5.	Conforme Despacho de peça 65, o fundamento para a instauração da Tomada de Contas Especial foi a reprovação das execuções física e financeira do ajuste, constatadas nas Nota Técnica de Reanálise nº 45/2015 (peça 58) e na Nota Técnica de Análise Financeira Complementar nº  138/2015 (peça 61) , que contiveram as seguintes irregularidades: 
a) Não comprovação parcial da execução física do evento pactuado;
b) Contratação de intermediários de apresentações artísticas, por inexigibilidade de licitação, sem a apresentação de contratos de exclusividade.
6.	Por meio do Ofício 405/2015/CEPC/SPOMSE/MTur (peça 60) , de 6/10/2015, o Ministério do Turismo buscou notificar o responsável, Sr. João Batista Vieira de Assis da reprovação da prestação de contas, requerendo a devolução dos recursos em 10 dias. O ofício foi recebido no endereço de postagem, em 8/10/2015 (vide aviso de recebimento à peça 62) , data em que o gestor já era falecido.
7.	Diante do não saneamento das irregularidades apontadas e da não devolução dos recursos, instaurou-se a Tomada de Contas Especial. No Relatório de Tomada de Contas Especial nº  453/2015 (peça 7, p. 15-20) concluiu-se que o prejuízo importaria no valor de R$ 190.000,00 - correspondente ao valor total dos recursos repassados - com data origem 8/9/2009, imputando-se a responsabilidade ao Sr. João Batista Vieira de Assis, prefeito municipal de Santana do Manhuaçu/MG, no período de 1/1/2009 a 31/12/2012, em razão da impugnação total das despesas do Convênio Siconv 704091, devido a irregularidades nas execuções física e financeira do ajuste. 
8.	Após análise dos autos em que se constatou que o Sr. João Batista Vieira de Assis faleceu em 16/2/2015, a Controladoria-Geral da União proferiu o despacho de peça 67, no qual determinou ao Ministério do Turismo as seguintes medidas:
a) Proceder a identificação do inventariante ou do administrador provisório e/ou dos herdeiros e notificá-los para que tomem conhecimento dos fatos, haja vista o falecimento do Senhor João Batista Vieira de Assis, promovendo sua (s) notificação (ões) . Referida solicitação objetiva garantir aos interessados o direito à ampla defesa e ao contraditório; 
b) Anexar aos autos cópias do aviso de recebimento, caso a (s) notificação (ões) seja (m) feita (s) por carta registrada, cópia do edital publicado em órgão oficial ou qualquer outro elemento que assegure a certeza da ciência, pelo (s) envolvido (s) , da (s) notificação (ões) de cobrança expedida (s) ; 
c) Anexar cópia das eventuais alegações de defesa apresentadas; 
d) Proceder ao ajuste das inscrições de responsabilidade, no SIAFI, caso haja alteração no rol de responsáveis; e 
e) Elaborar Relatório de Tomada de Contas Especial complementar, consignando os fatos novos ocorridos em observância às recomendações acima, inclusive no que tange à manifestação quanto ao acolhimento ou não dos argumentos que porventura venham a ser apresentados pelo (s) envolvido (s) , nos moldes da Portaria n° 807, de 25 de abril de 2013, e anexos (http://www.cg-u;gov.br/Legislacao/Arquivos/Portarias/Portaria_807_2 013.pdf) , deste Órgão de Controle Interno.
9.	Em atendimento ao referido despacho, o Ministério do Turismo realizou as seguintes medidas, obtendo os resultados adiante descritos:
a) Enviou o Ofício n° 14/2016 (peça 70) , de 15/2/2016, encaminhado ao Cartório Oficio do Registro Civil Tabelionato de Notas - Santa Filomena. Não foi possível a entrega do documento sob motivação dos Correios como "desconhecido";
b) Enviou o Ofício n° 150/2016 (peça 68) , de 3/11/2016, encaminhado ao Cartório de Oficio do Registro Civil e Tabelionato de Notas - Registro Civil de Santana do Manhuaçu. Em resposta foi encaminhado ao ministério o Oficio n° 039/2016 (peça 72) , de 9/11/2016 informando que: "não há registros nesta Serventia de administrador provisório e nem termo de inventariante por Escritura Pública, bem como lavratura Pública de Inventário e Partilha dos bens deixados per falecimento de João Batista Vieira de Assis, falecido no dia 16 de fevereiro de 2015;
c) Enviou Ofício n° 151/2016 (peça 69) , de 3/11/2016, encaminhado ao Cartório Oficio do Registro Civil Tabelionato de Notas - Santa Filomena. Não houve respostas ao Ofício encaminhado;
d) Elaborou o Relatório complementar de Tomada de Contas Especiais nº 79/2017 (peça 81) , onde relatou o insucesso das diligências aos cartórios, e manteve as conclusões do Relatório de TCE original; em seguida encaminhou os autos à CGU;
10.	O Relatório de Auditoria 495/2018 da Controladoria Geral da União (peça 82) também chegou às mesmas conclusões do Relatório de TCE e do Relatório Complementar de TCE. Após serem emitidos o Certificado de Auditoria, o Parecer do Dirigente e o Pronunciamento Ministerial (peças 83-85) , o processo foi remetido a esse Tribunal.
	A análise inicial do TCU (peça 91) verificou que, em razão do falecimento do responsável, eram necessárias diligências a cartórios visando buscar documentos e informação sobre o óbito e a sucessão patrimonial do gestor falecido, de modo a descobrir quem seria citado para responder a citação. Assim, fora realizada diligência junto ao Cartório de Paz e Notas e de Registro Civil de Santana do Manhuaçu (peças 95 e 99) , e ao Registro Civil das Pessoas Naturais de Santa Filomena (peças 94 e 97) a fim de que enviasse ao Tribunal a certidão de óbito do falecido e informações sobre eventuais inventário e partilha de bens do de cujus. 
Em resposta à diligência, foram juntados respectivamente pelo Cartório de Paz e Notas e de Registro Civil de Santana do Manhuaçu, e pelo Registro Civil das Pessoas Naturais de Santa Filomena os documentos de peças 98 e 96.
	Na instrução de peça 102, realizada pela Secex/TCE, após análise da diligência e de outros elementos contidos nos autos, conclui-se pela ocorrência de danos ao erário e pela citação do espólio de João Batista Vieira de Assis (CPF: XXX.371.516-XX) , prefeito municipal de Santana do Manhuaçu/MG (gestão 2009-2012) , em razão da impugnação total quanto aos recursos repassados ao Município de Santana do Manhuaçu/MG por força do Convênio MTur Siconv 704091. O Diretor e o Secretário da Secex/TCE anuíram com essa conclusão (peças 103-104) . As irregularidades e débitos objeto de citação tiveram os seguintes contornos, conforme instrução de peça 102:
	Débitos relacionados ao responsável espólio de João Batista Vieira de Assis (CPF: XXX.371.516-XX) 
Irregularidade I: não comprovação parcial da execução física do objeto.
Descrição da irregularidade: não comprovação parcial da execução física do objeto do convênio, caracterizada pela não apresentação de documentos capazes de demonstrar a   execução dos itens "Inserções em rádios - mídias - divulgação em 4 rádios", "Palco", "Som" e "Carro de Som". 
Evidências da irregularidade: Nota Técnica de Reanálise nº 45/2015 (peça 58) ; Relatório de fiscalização in loco 81/2009 (peça 24) ; Declarações e Fotografias (peça 51, p. 10-12 e 34-36) ; Fotografias (peça 51, p. 36) .
Normas infringidas: Art. 37, caput, c/c o art. 70, parágrafo único, da Constituição Federal de 1988; art. 93, do Decreto-lei 200, de 25 de fevereiro de 1967; arts. 56 e 58 da Portaria Interministerial 127/2008, e Termo do Convênio (cláusula terceira, item II, alínea "a") .
Conduta: não comprovar a execução de parte dos itens previstos no plano de trabalho do convênio. 
Nexo de causalidade: A não apresentação de documentos que comprovassem a execução física dos itens previstos no plano de trabalho resultou na presunção de danos ao erário.
Culpabilidade: não há excludentes de ilicitude, de culpabilidade e de punibilidade; é razoável supor que o responsável tinha consciência da ilicitude de sua conduta; era exigível conduta diversa da praticada, qual seja, comprovar por meio de documentos a efetiva execução física e financeira de todos os itens previstos no plano de trabalho. 
Irregularidade 2: ausência de comprovação de que as empresas que não detinham direitos de exclusividade de artistas, contratadas irregularmente por inexigibilidade, pagaram o cachê de bandas ou cantores que realizaram o evento.
Descrição da irregularidade: ausência de comprovação de que as empresas que não detinham direitos de exclusividade, contratadas irregularmente por inexigibilidade, pagaram o cachê de bandas ou cantores que realizaram o evento.
Evidências da irregularidade: Documentos de pagamento (peças 30, p. 2) ; Cartas de Exclusividade (peças 34, p. 1; peça 38, p. 1; 41, p. 1) ; Contratos (peças 35, 37, 39 e 42) ; Documentos da Licitação (peça 33, 34, 36, 38, 41 e 43) ; Extrato bancário (peça 31, p. 8) ; Nota Técnica de Análise Financeira Complementar nº 138/2015 (peça 61) .
Normas infringidas: Art. 70, parágrafo único, da Constituição Federal de 1988; art. 93, do Decreto-lei 200, de 25 de fevereiro de 1967; art. 50, §3º, da Portaria Interministerial 127/2008, Termo do Convênio Siconv 704091 (cláusula terceira, item II, alíneas "cc", "ll" e "mm"; cláusula sétima, parágrafo primeiro; e cláusula décima segunda, parágrafo segundo, alínea "f") , Acórdão 96/2008-TCU-Plenário, Acórdão 1435/2017-TCU-Plenário.Conduta: não apresentar notas fiscais e recibos (ou outros documentos equivalentes) emitidos em nome das bandas e cantores e assinados por seus representantes legais ou pelos seus empresários exclusivos, sendo essa representação ou exclusividade registrada em cartório.
Nexo de causalidade: A não apresentação de notas fiscais e recibos (ou outros documentos equivalentes) emitidos em nome das bandas e cantores e assinados por seus representantes legais ou pelos seus empresários exclusivos impediu comprovação do nexo causal entre os recursos federais transferidos e os pagamentos efetuados, visto que não se provou que os valores pagos ao intermediário contratado efetivamente foi repassado as banda e artistas que realizaram shows, resultando em presunção de prejuízo ao erário.
Culpabilidade: não há excludentes de ilicitude, de culpabilidade e de punibilidade; é razoável supor que o responsável tinha consciência da ilicitude de sua conduta; era exigível conduta diversa da praticada, qual seja, assegurar que as bandas e cantores que se apresentaram no evento efetivamente receberam o valor dos pagamentos especificados no plano de trabalho.
Débito referente às irregularidades I e II:
Cofre credor: Tesouro Nacional.
Quantificação do dano:
	Data de ocorrência
	Valor histórico (R$) 
	Identificador da parcela

	8/9/2009
	190.000,00
	D

Valor atualizado do débito (sem juros) em 17/5/2019: R$ 332.234,00.
Posteriormente, foi promovida a citação do Espólio responsável, nos moldes adiante:
	Ofício
	Data do ofício
	Data de Recebimento do Ofício
	Fim do Prazo para defesa

	Ofício 7516/2019- SecexTCE (peça 107) 
	12/9/2019
	13/9/2019 (vide AR de peça 108) 
	27/9/2019

16.	A representante do Espólio, Sra. Rosa Luzia Mendes Assis,  trouxe alegações de defesa acostadas à peça 109.  
EXAME TÉCNICO
17.	O exame técnico tratará de analisar as alegações de defesa da representante do Espólio e suas repercussões em relação as irregularidades aqui relatadas. 
Alegações de defesa apresentadas pela Sra. Rosa Luzia Mendes Assis, Representante do Espólio (peça 109)  
A defesa do Espólio, pela Sra. Rosa Luzia Mendes Assis foi composta apenas do Ofício sem número de peça 109, que relata o seguinte: 
Com nossos cordiais cumprimentos, e em atendimento ao ofício que aqui se responde, importa verificar algumas peculiaridades que rondam o pedido formulado, sendo necessário salientar que a motivação do presente ofício data de julho de 2009, ou seja, mais de 10 (dez) anos, o que inviabiliza a arrecadação de documentos relativos ao evento descrito.
Ato contínuo, quanto ao percebimento de valores ou bens, estes não foram transmitidos ao então Prefeito à época João Batista Vieira de Assis, não havendo caracterização de quaisquer irregularidades que possam ter infringido as normas citadas. 
Desta maneira, inviável a produção da documentação referente ao evento em destaque, sendo certo que o transcurso do prazo impede a viabilização de eventuais materiais fáticos, como os requisitados pelo órgão fiscalizador de contas.
A análise desses arrazoados (peça 109) será feita tópico a tópico, de modo que após cada tópico haverá uma defesa relativa a ele.
Argumento de que o transcorrer de mais de dez anos impede a defesa. 
Segundo a defendente, o transcurso de mais de dez anos desde a execução do convênio impede a produção de provas para a defesa. Para ela, esse interregno torna inviável a produção da documentação referente ao evento em destaque, sendo certo que o transcurso do prazo impede a viabilização de eventuais materiais fáticos.
Análise da Defesa 
Não procede a alegação da responsável.
A data de irregularidade é de 8/9/2009. Na peça 63, consta documento do ano de 2015 (15/10/2015) , da lavra da representante do Espólio indicando que ela já tinha conhecimento acerca das irregularidades na execução física e financeira do convênio. Sendo assim, não há que se falar de mais de 10 anos sem notificação acerca das irregularidades.
Segundo documento de peça 86, o Sr. João Batista Vieira de Assis faleceu em 16/2/2015. Consta dos autos (peça 55) , documento de 11/2/2015 (4 dias antes do falecimento) , em que o  referido prefeito se defende de irregularidades na execução física do ajuste, suscitadas na Nota Técnica de peça 52.
Desse modo, observa-se que o prefeito, pouco antes do falecimento, já estava ciente de falhas apontadas pelo Ministério do Turismo. E que sete meses após o falecimento do ex-gestor, a representante do Espólio já estava ciente das irregularidades na execução física e financeira do ajuste que culminaram nas citações do TCU. Ou seja, não houve grande descontinuidade entre a defesa do próprio ex-gestor e o falecimento, e a notificação da representante do Espólio na fase interna.
Essa situação fática indica que não há prejuízo à produção de provas ou à defesa em razão de notificação após grande decurso desde a irregularidade. Soma-se a esses fatos, que a ordem de citação pelo TCU se deu em 10/6/2009, ou seja, em menos de dez anos após a irregularidade (de 8/9/2009) .
Ademais, não há elementos nos autos que indiquem a ocorrência de caso fortuito ou força maior, alheios à vontade do gestor, que tenham impedido a comprovação da boa e regular gestão dos recursos pela ex-prefeita. Conforme arts. 20 e 21, da Lei 8.443/92, as contas só serão consideradas iliquidáveis quando provados caso fortuito ou força maior, alheios à vontade do gestor.
Na ausência de comprovação de que houve prejuízo à defesa, o simples transcorrer do tempo, mesmo que tivesse sido de 10 anos, não tornaria as contas iliquidáveis.
Arrazoado no sentido de que "o gestor não recebeu ou geriu recursos do ajuste". 
Esse argumento não deve ser acolhido
Os recursos do ajuste foram liberados pela União à prefeitura convenente por meio da Ordem Bancária 2009OB801245 (peça 18) , em 8/9/2009, no valor de R$ 190.000,00. 
O próprio Sr. João Batista Vieira de Assis encaminhou, em 29/1/2010, a prestação de contas após a execução do ajuste. Inclusive nesse documento ele pede a aprovação integral da execução. Isso ocorreu cinco anos antes de sua morte.
Destarte, fica claro que o então prefeito geriu os recursos do convênio.
Sendo assim, devem as alegações de defesa do Espólio de João Batista Vieira de Assis serem rejeitadas, mantendo-se as irregularidades constatadas e a sua responsabilidade pelos atos de gestão inquinados e o débito ocorrido.
Desse modo, tendo em vista as constatações consignadas na instrução de peça 102 e nas linhas anteriores desta peça instrutiva (inclusive no parágrafo 14) , que indicam a ocorrência de irregularidade causadora de danos ao erário ocasionada pelo Sr. João Batista Vieira de Assis, e não havendo nos autos elementos que possam atestar a sua boa-fé, devem as contas dessa responsável serem julgadas irregulares, sendo seu espólio condenada ao débito descrito no item 14 supra, com fulcro nos termos dos artigos 1º, inciso I, 16, inciso III, alínea "c", e 19, caput, da Lei 8.443/1992.
Não se alvitrará a aplicação de multa ao responsável. A morte do gestor é causa de extinção da punibilidade. 
CONCLUSÃO
Inicialmente, devem as alegações de defesa do Espólio de João Batista Vieira de Assis serem rejeitadas, mantendo-se as irregularidades constatadas e a responsabilidade do ex-gestor pelos atos de gestão inquinados e o débito ocorrido (quanto ao débito, a responsabilidade foi transferida ao Espólio, via sucessão) .
Assim, tendo em vista as constatações consignadas na instrução de peça 102 e nas linhas anteriores desta peça instrutiva, devem as presentes contas serem julgadas irregulares, sendo o espólio de João Batista Vieira de Assis (CPF: XXX.371.516-XX) condenado ao débito descrito no item 14 supra, com fulcro nos termos dos artigos 1º, inciso I, 16, inciso III, alínea "c", e 19, caput, da Lei 8.443/1992.
Registre-se que o julgamento de contas, antes de ser interesse exclusivo do gestor responsável, concerne a toda a sociedade, pois que a ela está constitucionalmente assegurado o direito de conhecer como foram utilizados os recursos que lhe pertencem. E mais, é o Tribunal de Contas da União, no cumprimento de sua missão institucional, que concretiza esse direito da sociedade, no que atina aos recursos públicos federais. Desse raciocínio resulta que o principal destinatário do processo de contas é antes a coletividade do que o gestor. O gestor é destinatário secundário, tão apenas. Desse modo, mesmo com o falecimento do gestor, é cabível o julgamento de suas contas.
Em relação à reparação do prejuízo causado ao erário. Tem ela natureza indenizatória. Exsurge do reconhecimento, no julgamento das contas, da ocorrência de dano ao erário e do nexo de causalidade entre o dano e os atos praticados pelo gestor. Nessa vertente e só nessa, o processo alcança os sucessores do administrador falecido. É que a estes, segundo o texto constitucional, estende-se a responsabilidade pela reparação do prejuízo causado, na medida do patrimônio transferido na sucessão (art. 5.º , inciso XLV, da Constituição Federal, in fine) . Em verdade, antes da partilha da herança, não são os sucessores que respondem processualmente pelo dano, mas o espólio, na pessoa do inventariante ou ao administrador provisório. No presente feito, a condenação em débito será direcionada ao Espólio, em razão da fase em que se encontra a sucessão do falecido.
Não se alvitrará a aplicação de multa ao responsável. A morte do gestor - embora não seja óbice à continuidade do processo e ao julgamento das contas em razão da necessária concretização da primeira dimensão do processo - é causa de extinção da punibilidade, aproximando-se, nesse aspecto, ao processo penal. 
Registre-se que não foram evidenciados indicativos de boa-fé do responsável, fato que permite o julgamento de mérito imediato.
PROPOSTA DE ENCAMINHAMENTO
Ante o exposto, submetem-se os autos à consideração superior, propondo:
20	
21	
22	
23	
24	
25	
26	
27	
28	
29	
30	
31	
32	
33	
34	
35	
36	
37	
38	
39	
40.1. 
40.2. 
40.3. 
40.4. 
40.4.1. 
41.1.	rejeitar as alegações de defesa do espólio de João Batista Vieira de Assis (CPF: XXX.371.516-XX) ; 
41.2	com fundamento nos termos dos artigos 1º, inciso I, 16, inciso III, alínea "c", e 19, caput, da Lei 8.443/1992, e com arts. 1º, inciso I, 209, inciso III, 210 e 214, inciso III, do Regimento Interno/TCU, julgar irregulares as presentes contas, condenando o Espólio de João Batista Vieira de Assis (CPF: XXX.371.516-XX) ao pagamento da quantia abaixo especificada, com a fixação do prazo de 15 (quinze) dias para que comprove perante este Tribunal, em respeito ao artigo 214, inciso III, alínea 'a', do Regimento Interno do TCU, o recolhimento da dívida aos cofres do Tesouro Nacional, atualizada monetariamente e acrescida de juros de mora, calculados a partir da data discriminada, até a data do recolhimento, abatendo-se na oportunidade a monta eventualmente ressarcida, na forma da legislação em vigor:
	Data de ocorrência
	Valor histórico (R$) 

	8/9/2009
	190.000,00

41.3 autorizar, desde logo, nos termos do art. 28, inciso II, da Lei 8.443, de 1992, a cobrança judicial da dívida, caso não atendidas às notificações;
41.4 autorizar, desde logo, o pagamento das dívidas mencionadas nos subitens anteriores, caso solicitado, em até 36 parcelas mensais e consecutivas, nos termos do art. 26 da Lei 8.443, de 1992 c/c o art. 217 do Regimento Interno - TCU, de 2011, fixando ao devedor o prazo de quinze dias, a contar do recebimento da notificação, para comprovar perante o Tribunal o recolhimento da primeira parcela e de trinta dias, a contar da parcela anterior, para comprovar o recolhimento das demais parcelas, devendo incidir sobre cada valor mensal, os encargos legais devidos (débito: juros de mora e atualização monetária; multa: atualização monetária) , na forma prevista na legislação em vigor;
41.5 remeter cópia do acórdão que vier a ser prolatado pelo Tribunal, ao Procurador-Chefe da Procuradoria da República no Estado de Minas Gerais, nos termos do art. 209, § 7º, do Regimento Interno/TCU, para ajuizamento das ações cabíveis, informando-lhe que o inteiro teor da deliberação pode ser consultado no endereço http://www.tcu.gov.br/acordaos;
41.6 enviar cópia do Acórdão que vier a ser proferido ao Ministério do Turismo e ao responsável, para ciência, informando que a presente deliberação, acompanhada do Relatório e do Voto que a fundamenta, está disponível para a consulta no endereço www.tcu.gov.br/acordaos, além de esclarecer que, caso requerido, o TCU poderá fornecer sem custos as correspondentes cópias, de forma impressa.
É o relatório.

não há.

Procurador Júlio Marcelo de Oliveira.

Representação legal: não há.

TOMADA DE CONTAS ESPECIAL (TCE)

Secretaria de Controle Externo de Tomada de Contas Especial (SecexTCE).

Em apreciação, tomada de contas especial (TCE) instaurada pelo Ministério do Turismo (MTur) , em desfavor do Sr. João Batista Vieira de Assis, ex-prefeito municipal de Santana do Manhuaçu/MG, no período de 1/1/2009 a 31/12/2012, em razão da impugnação total das despesas do Convênio 704091/2009 (peça 12) , firmado entre a municipalidade e o referido Ministério.
O ajuste em foco tinha por objeto o apoio ao projeto intitulado "1º Santana Fest Show", realizado no período de 23 a 26/7/2009. Para tanto, foram previstos R$ 220.000,00, sendo R$ 190.000,00 a cargo do concedente e R$ 30.000,00 de contrapartida do convenente.
A presente TCE foi instaurada em razão: i) da ausência de documentos que pudessem comprovar a execução de itens do ajuste - divulgação do evento em rádios e mídias e contratação de palco, som e carro de som -, conforme Nota Técnica de Reanálise 45/2015 (peça 58) ; ii) da impossibilidade de comprovação do nexo de causalidade decorrente da contratação de empresa intermediária, por inexigibilidade de licitação, para as apresentações artísticas, sem a apresentação dos contratos de exclusividade, segundo Nota Técnica de Análise Financeira Complementar nº  138/2015 (peça 61) .
Na fase interna, o Relatório de TCE 453/2015 (peça 7, p. 15-20) concluiu pela ocorrência de prejuízo ao erário no valor total dos recursos repassados, com imputação de responsabilidade ao ex-prefeito, em razão da impugnação total das despesas realizadas no âmbito do Convênio Siconv 704091, ante as irregularidades nas execuções física e financeira do ajuste.
Considerando o falecimento do ex-prefeito em 16/2/2015 e em atendimento a despacho da Controladoria-Geral da União - CGU (peça 67) , o MTur, após infrutíferas tentativas de chamar aos autos o inventariante e os herdeiros do falecido, elaborou o Relatório Complementar de TCE 79/2017 (peça 81) , em que relatou o insucesso das medidas preliminares adotadas e manteve as conclusões do relatório de TCE original.
A CGU, mediante Relatório de Auditoria 495/2018 (peça 82) , manifestou sua concordância com as conclusões constantes dos relatórios de TCE. O Certificado de Auditoria 495/2018 (peça 83) e o Parecer do Dirigente do Controle Interno 495/2018 (peça 84) concluíram pela irregularidade das contas, com ciência ministerial à peça 85.
No âmbito do TCU, após as diligências preliminares para identificação dos sucessores do responsável, a Secretaria de Controle Externo de Tomada de Contas Especial (SecexTCE) promoveu a citação do espólio de João Batista Vieira de Assis em razão da execução parcial do ajuste e da ausência de comprovação de que as empresas contratadas detinham o direito de exclusividade dos artistas que se apresentaram no evento festivo. 
Em pronunciamento de mérito, a SecexTCE, em uníssono (peças 111 a 113) , pugna pelo julgamento das contas do ex-prefeito pela irregularidade, com a condenação em débito de seu espólio pela totalidade do valor transferido ao Município de Santana do Manhuaçu/MG, proposta que contou com a anuência do representante do MPTCU em parecer acostado à peça 114.
Feito esse breve histórico, passo ao exame de mérito deste processo.
Com as vênias de estilo, discordo da proposta de encaminhamento sugerida por considerar aplicável no caso a regra constante do art. 6º, inciso II, da IN/TCU 71/2012.
Compulsando os autos, verifiquei que os recursos em questão foram disponibilizados ao responsável em 8/9/2009, tendo a prestação de contas sido apresentada em outubro daquele mesmo ano. Por sua vez, o órgão concedente encaminhou, em 2015, notificação ao responsável sobre a questão tratada nesta tomada de contas especial, sem se atentar para seu óbito ocorrido em 16/2/2015 (peça 86) .
Assim, o espólio somente foi formalmente notificado por este Tribunal da falha na gestão de seu genitor, em 13/9/2019 (peça 108) , passados dez anos dos fatos apurados.
A aplicação do disposto no art. 6º da IN/TCU 71/2012, conforme jurisprudência pacífica deste Tribunal, não é obrigatória no âmbito do TCU, haja vista o comando contido na parte inicial do referido dispositivo, e dependerá de juízo discricionário de conveniência e oportunidade no exame do caso concreto.
Assim, o mero decurso de tempo não é razão suficiente para o trancamento das contas, sendo preciso que, além disso, haja fundadas razões para supor que o direito à defesa tenha ficado prejudicado.
Entendo que tais razões existem no caso em exame.
Se para o gestor o interregno de dez anos já poderia caracterizar empecilho para a comprovação da boa e regular aplicação dos questionados recursos, tal missão se torna praticamente inviável ao espólio, alheio à gestão municipal.
A delonga em notificar o espólio do responsável tem o condão de inviabilizar o pleno exercício do direito à ampla defesa, tendo em vista a dificuldade de se reconstituir os fatos e de se obter os documentos necessários à comprovação da boa e regular aplicação dos recursos.
O desfecho sugerido para o presente caso encontra amparo na jurisprudência deste Tribunal, a exemplo dos Acórdão 239/2022-TCU-Plenário, 2.840/2022-TCU-1ª Câmara, 1.764/2022-TCU-2ª Câmara, 17.718/2021- TCU-1ª Câmara, 11.484/2021- TCU-1ª Câmara, 1,733/2021- TCU-Plenário, 6.285/2021- TCU-1ª Câmara, 4.046/2021- TCU-1ª Câmara, 14.016/2020- TCU-1ª Câmara, dentre outros.
Assim, entendo pertinente o arquivamento dos autos, sem julgamento de mérito, ante a ausência dos pressupostos de desenvolvimento válido e regular do processo, em razão do prejuízo substancial ao exercício do direito ao contraditório e à ampla defesa.
	Com essas considerações, VOTO para que o Tribunal aprove a minuta de Acórdão que ora submeto à consideração deste Colegiado. 
TCU, Sala das Sessões Ministro Luciano Brandão Alves de Souza, em 7 de junho de 2022.
Ministro VITAL DO RÊGO 
Relator